臺灣高等法院刑事判決
110年度上易字第1691號
上  訴  人  
即  被  告  許正宏

上列上訴人即被告因違反毒品危害防制條例案件，不服臺灣新北
地方法院110年度簡上字第223號，中華民國110年7月28日第一審
判決（起訴案號：臺灣新北地方檢察署109年度毒偵字第2319號
），提起上訴，本院判決如下：
    主  文
上訴駁回。
    理  由
壹、公訴意旨略以：上訴人即被告甲○○（下稱被告）前因施用毒
    品案件，經臺灣新北地方檢察署（下稱新北地檢署）檢察官
    以106年度毒偵字第8528號為附戒癮治療條件之緩起訴處分
    ，緩起訴期間自民國107年1月16日起至108年7月15日止，緩
    起訴期滿未經撤銷。詎仍不知悔改，基於施用第二級毒品甲
    基安非他命之犯意，於109年4月4日22時26分許為警採尿前
    回溯96小時內某時許，在不詳地點，以不詳方式，施用第二
    級毒品甲基安非他命1次。嗣於109年4月4日21時30分許，為
    警在新北市○○區○○○路0號0樓金國旅社000室進行臨檢勤務，
    經其同意搜索，在該室內扣得第二級毒品甲基安非他命殘渣
    袋1包，復經其同意採尿送驗後，結果呈安非他命、甲基安
    非他命陽性反應，因認被告涉犯毒品危害防制條例第10條第
    2項施用第二級毒品罪嫌云云。
貳、原判決意旨略以：　　
一、起訴之程序違背規定者，應諭知不受理之判決，刑事訴訟法
    第303條第1款定有明文。又檢察官就簡易判決處刑之聲請，
    與起訴有同一之效力，法院於審理後認應為不受理之諭知者
    ，應適用通常程序審判之，刑事訴訟法第451條第3項、第45
    1條之1第4項第3款、第452條亦有明文。起訴之程序是否違
    背規定，原則上固以起訴時所存在之事項及法律規定為斷，
    惟檢察官起訴後始發生情事變更，致法院不能為實體審理及
    判決者，亦屬起訴之程序違背規定（最高法院109年度台抗
    字第1771號裁定意旨參照）。
二、依109年1月15日修正公布，同年7月15日生效施行之毒品危
    害防制條例第35條之1第1款及第2款前段規定，該條例108年
    12月17日修正（於109年1月15日公布）之條文施行前犯第10
    條之罪之案件，於該條例施行後，偵查中，由檢察官依修正
    後規定處理；審判中，由法院或少年法院（地方法院少年法
    庭）依修正後規定處理。是犯同條例第10條之罪者，不論係
    修正前後，均應依新法規定處理（最高法院109年度台上字
    第3777號判決意旨參照）。
三、本案為裁判基礎之法律問題涉及：被告因施用毒品罪，經檢
    察官為附命緩起訴確定，縱已完成所命履行之戒癮治療，是
    否得視為事實上已接受等同觀察、勒戒或強制戒治之處遇執
    行完畢之爭議，因下述理由，採否定見解：
(一)毒品危害防制條例第24條於109年1月15日修正公布後，由行
    政院於110年4月15日以院臺法字第1100010649號令定於110
    年5月1日施行。新修正之毒品危害防制條例第24條第1項、
    第2項規定：同條例第20條第1項及第23條第2項之程序，於
    檢察官先依刑事訴訟法第253條之1第1項、第253條之2第1項
    第4款至第6款或第8款規定，為附條件之緩起訴處分時，不
    適用之；前項緩起訴處分，經撤銷者，檢察官應繼續偵查或
    起訴。足見我國對於施用毒品者進入司法程序之戒癮治療方
    式，乃採「觀察、勒戒」與「附條件緩起訴」並行之雙軌模
    式。再觀諸上開規定之修正理由已指明：「為使毒品施用者
    獲得有利於戒除毒品之適當處遇，緩起訴之條件宜『回歸』刑
    事訴訟法第253條之2第1項規定以變得多元；為達成戒除毒
    癮之目的，於撤銷緩起訴處分後，宜由檢察官依法繼續偵查
    或起訴，亦即仍有現行條文第20條觀察、勒戒及強制戒治制
    度之適用」等旨，由此可知修正前實務（即最高法院100年
    度第1次及104年度第2次刑事庭會議決議）通認：「經檢察
    官為附命緩起訴處分確定後，被告事實上已接受等同觀察、
    勒戒處遇，故原緩起訴處分嗣後被撤銷，或被告嗣後再犯之
    施用毒品犯行，均應由檢察官依法追訴（或聲請簡易判決處
    刑），無再依該條例第20條第1項聲請觀察、勒戒之必要」
    的法律見解，顯與上開修正後之規定不符，是否得以繼續援
    用，已非全然無疑。
(二)又「附命緩起訴」戒癮治療之執行，係以社區醫療（機構外
    醫療體系）處遇替代監禁式治療，使施用毒品者得繼續正常
    家庭及社會生活，尚非集中於勒戒處所，受監所矯正、管理
    ，仍難脫其「收容」或「處罰」外觀者，所可比擬，於機構
    外之戒癮治療難達其成效時，再施以機構內之強制處遇，亦
    屬循序漸進之合理矯正方式，因此，「附命緩起訴」之被告
    縱使完成「戒癮治療」，尚難認得與觀察、勒戒或強制戒治
    「已執行完畢」之情形等同視之。倘其施用毒品犯行未曾受
    「觀察、勒戒或強制戒治」之處遇，或距最近1次「觀察、
    勒戒或強制戒治」執行完畢釋放後已逾3年，縱係於完成戒
    癮治療3年內再犯，仍應依修正後毒品危害防制條例第20條
    第1項、第2項規定進行「觀察、勒戒或強制戒治」程序，不
    得逕予追訴（最高法院110年度台上字第2096號判決意旨參
    照）。
(三)綜上，倘被告先前因施用毒品案件，經檢察官為附命緩起訴
    處分確定，縱已完成所命履行之戒癮治療，期滿未經撤銷，
    仍無從解為其事實上已接受等同「觀察、勒戒或強制戒治」
    之處遇而已執行完畢。
四、原簡易判決認定被告施用第二級毒品犯行事證明確，據以論
    罪科刑，固非無見。然查，被告前未曾因施用毒品案件，而
    受觀察、勒戒或強制戒治處分並執行完畢，僅於106年間因
    施用毒品案件，經新北地檢署檢察官以106年度毒偵字第852
    8號為附命完成戒癮治療之緩起訴處分確定，且被告已於108
    年1月17日履行戒癮治療完成，緩起訴期間亦於108年7月15
    日期滿而未經撤銷，有本院被告前案紀錄表在卷可佐，揆諸
    上述說明，被告於本案所涉施用第二級毒品前雖經檢察官為
    附命完成戒癮治療之緩起訴處分，且已完成治療，然究無法
    等同於受「觀察、勒戒或強制戒治之處遇執行完畢」，縱然
    前開戒癮治療完成日期距被告於本案所涉施用毒品日期未逾
    3年，仍不得逕以追訴，應由檢察官依修正後毒品危害防制
    條例第20條第1項、第24條第1項等規定，基於一次性之整體
    規劃而重啟處遇程序，視被告個案情形，是否適合「觀察、
    勒戒」或再給予「附條件緩起訴」機會。檢察官未及適用修
    正後毒品危害防制條例等相關規定，就本案所為之起訴（原
    判決誤為聲請簡易判決處刑），因上開法律規定與實務見解
    而有情事變更之事由，且無從替代檢察官為上開合義務性之
    裁量處遇，應認本案起訴程序（原判決誤為聲請簡易判決處
    刑程序）違背規定，復無從補正，是原簡易判決未及適用新
    法諭知不受理之判決，而逕為被告有罪之實體判決，亦容有
    違誤。被告雖未執此上訴，然因本案程序上之先決問題，原
    簡易判決既有前開可議之處，已屬無可維持，爰不經言詞辯
    論，由合議庭逕依通常程序，將原簡易判決撤銷，依刑事訴
    訟法第455條之1第1項、第3項、第369條第1項前段、第452
    條、第364條、第303條第1款、第307條，改諭知公訴不受理
    之第一審判決等語。
參、被告上訴意旨略以：當初在旅館查獲，員警說空袋子有第二
    級毒品甲基安非他命成分，所以才被員警帶回驗尿，結果袋
    子根本沒有第二級毒品甲基安非他命成分，根本就是被員警
    欺騙，而且員警沒有搜索票，其要上訴非法驗尿，希望判無
    罪云云。
肆、查被告行為後，毒品危害防制條例第20條、第23條、第24條
    業經修正，並增訂第35條之1，且經總統於109年1月15日公
    布。觀諸毒品危害防制條例第36條規定，可知修正後毒品危
    害防制條例第20條、第23條、第35條之1等規定，均已自公
    布後6個月（即109年7月15日）施行，而毒品危害防制條例
    第24條亦已於110年4月15日經行政院以院臺法字第11000106
    49號令發布定自110年5月1日起施行。茲就本案法律適用說
    明如下：
一、按「本條例中華民國108年12月17日修正之條文施行前犯第1
    0條之罪之案件，於修正施行後，依下列規定處理：一、偵
    查中之案件，由檢察官依修正後規定處理」，毒品危害防制
    條例第35條之1第1款定有明文。又毒品危害防制條例第20條
    第3項、第23條第2項分別修正為「依前項規定為觀察、勒戒
    或強制戒治執行完畢釋放後，『3年後』再犯第10條之罪者，
    適用前2項之規定」、「觀察、勒戒或強制戒治執行完畢釋
    放後，『3年內』再犯第10條之罪者，檢察官或少年法院（地
    方法院少年法庭）應依法追訴或裁定交付審理」。準此，檢
    察官就偵查中之施用毒品案件，應依上開修正後規定處理，
    合先敘明。
二、又毒品危害防制條例第20條第3項規定所謂「3年後再犯」，
    只要本次再犯施用毒品罪（不論修正施行前、後），距最近
    1次觀察、勒戒或強制戒治執行完畢釋放已逾3年者，即該當
    之，不因其間有無犯第10條之罪經起訴、判刑或執行而受影
    響；再被告因施用毒品，經檢察官依刑事訴訟法第253條之1
    第1項、第253條之2規定，為附命完成戒癮治療之緩起訴處
    分，不論有無完成戒癮治療，亦不問附命完成戒癮治療之緩
    起訴處分是否經撤銷，均與觀察、勒戒執行完畢之情形有別
    ，不能等同曾受觀察、勒戒之處遇，此均為目前已統一之見
    解。
伍、本院之判斷
一、按刑事訴訟之上訴制度，其允許受不利益判決之被告得為上
    訴，乃在許其為自己之利益，請求上級法院救濟而設，故被
    告不得為自己之不利益而提起上訴（最高法院71年台上字第
    5938號判例意旨參照）。次按依判決之種類，其對被告最不
    利至有利之次序為：科刑、免刑、管轄錯誤、不受理、免訴
    、無罪之判決，若僅就原判決聲明不服，並非求為更有利種
    類之判決，即無上訴利益之可言（最高法院92年度台上字第
    6147號判決意旨參照）。經查，原審對被告為公訴不受理判
    決諭知，該判決雖未論罪科刑，但此不受理判決非與被告絕
    無利害關係，且觀諸被告前開上訴意旨，係求更為有利之無
    罪判決諭知，顯係為自己利益提起上訴，其上訴自屬合法。
二、被告雖執前詞主張員警沒有搜索票，是非法採尿，本案應判
    無罪云云，然查：　　
(一)按「現行犯，不問何人得逕行逮捕之」、「犯罪在實施中或
    實施後即時發覺者，為現行犯」、「有左列情形之一者，以
    現行犯論：一、被追呼為犯罪人者。二、因持有兇器、贓物
    或其他物件、或於身體、衣服等處露有犯罪痕跡，顯可疑為
    犯罪人者」、「搜索，經受搜索人出於自願性同意者，得不
    使用搜索票。但執行人員應出示證件，並將其同意之意旨記
    載於筆錄」、「檢察事務官、司法警察官或司法警察因調查
    犯罪情形及蒐集證據之必要，對於經拘提或逮捕到案之犯罪
    嫌疑人或被告，得違反犯罪嫌疑人或被告之意思，採取其指
    紋、掌紋、腳印，予以照相、測量身高或類似之行為；有相
    當理由認為採取毛髮、唾液、尿液、聲調或吐氣得作為犯罪
    之證據時，並得採取之」，刑事訴訟法第88條第1項、第2項
    、第3項、第131條之1、第205條之2分別定有明文。據此，
    即賦予檢察事務官、司法警察官或司法警察，對於逮捕到案
    之犯罪嫌疑人或被告，在符合必要性、取證及時性，且有相
    當理由時得對犯罪嫌疑人或被告身體行使採證權，先予敘明
    。
(二)員警於109年4月4日21時30分許，在新北市○○區○○○路0號0樓
    金國旅社000室執行臨檢勤務，嗣於徵得被告同意後搜索，
    扣得殘渣袋1個等情，業經證人即新北市政府警察局三重分
    局（下稱三重分局）三重派出所員警張承恩、曾成修於本院
    證述明確（見本院卷第101至113頁），並有自願受搜索同意
    書、三重分局搜索扣押筆錄、扣押物品目錄表、現場及扣案
    物照片等（見毒偵字卷第14至17、19頁）附卷可按。又「……
    因許嫌有毒品之刑案資料，故警方詢問許嫌是否能進入其房
    內檢查，許嫌表示同意後，警方於房間垃圾桶內起獲安非他
    命殘渣袋1個，並在當場以二級毒品安非他命檢驗試劑檢驗
    後呈陽性反應，復詢問許嫌該物是否為其所有，惟許嫌矢口
    否認該物為自己所有，稱該旅社常有人在出入等語，但許嫌
    於警方臨檢時神情十分緊張且不斷發抖、冒汗，又房內僅許
    嫌1人，警方認為其涉嫌重大，於21時40分警方告知許嫌基
    本權利後逮捕返所偵辦。警方當時對被告執行搜索、扣押及
    採尿之法源依據：刑事訴訟法第131條之1（同意搜索）、13
    3條第3項（扣押）及205之2（採尿）」等情，有三重分局11
    0年11月23日新北警重刑字第1103815730號函及檢附資料存
    卷為憑（見本院卷第51至55頁，現場密錄器光碟置於本院證
    物袋內）。再扣案殘渣袋1個，經員警依毒品簡易快速篩檢
    試劑初步檢測結果呈第二級毒品安非他命陽性反應，嗣員警
    並於同日21時40分許逮捕被告等情，復經證人張承恩、曾成
    修於本院證述明確（見本院卷第101至113頁），且有卷附三
    重分局查獲涉嫌違反毒品危害防制條例毒品初步鑑驗報告單
    及扣案物照片（見毒偵字卷第23、19頁）等可考。查被告自
    承員警到旅館時該房內僅餘其1人在內（見本院卷第63頁）
    ，參諸被告前有施用毒品前科，亦有本院被告前案紀錄表在
    卷可徵（見本院卷第21頁），而施用毒品者多具成癮性，則
    員警參酌被告前案紀錄及現場查獲情況認定被告為持有毒品
    （殘渣袋）現行犯等節，實已有相當理由認被告有施用毒品
    犯嫌，顯非憑空揣測；況犯罪嫌疑人是否施用毒品，尿液採
    集亦為必要證明方法，且若未及時採取，即易滅失，於此情
    形下，依前開規定強制採集被告尿液（非侵入性），於法無
    違。被告執前詞主張員警沒有搜索票，是非法採尿云云，自
    無可採。
(三)至扣案前開殘渣袋，經送臺北榮民總醫院以氣相層析質譜儀
    （GC/MS）法檢驗後，固未檢出毒品危害防制條例第2條所列
    管第一級至第四級毒品，有卷附臺北榮民總醫院109年5月14
    日北榮毒航藥鑑字第C0000000號毒品成分鑑定書可查（見毒
    偵字卷第45頁）。然檢警職司犯罪偵查、調查，對相關犯罪
    事證之蒐集，往往隨偵查階段循序進行而更為明確、特定，
    除認有蓄意規避法定程序情形者外，殊不能以最後鑑定結果
    ，而倒果為因回推認定先前調查所得證據資料違法。據此，
    員警依當時查獲被告情況判定被告為現行犯，卷內既無證據
    可證員警有蓄意規避法定程序情形，自難因事後前開證物鑑
    驗所得內容異於初始，即回推認定被告非屬現行犯，甚至認
    定員警對被告所為上開搜索、逮捕及採尿程序均屬違法，附
    此敘明。
三、被告於本院準備程序及審理時雖否認有施用第二級毒品甲基
    安非他命犯行，辯稱其尿液之所以有毒品反應係因其之前在
    朋友家時有3個人在吸甲基安非他命，其沒有在旅館內吸食
    ，其只是吸到二手煙，吸了一整個晚上云云（見本院卷第61
    、63頁），然查：
(一)被告於原審曾自承願意承認檢察官起訴之犯罪事實，希望法
    院可以判最輕刑度等語（見易字卷第166頁），堪認被告對
    於本案供詞反覆，所辯究竟何者屬實，已非無疑。
(二)再被告為警查獲後所採集尿液，經送台灣檢驗科技股份有限
    公司以EIA酵素免疫分析法初步檢驗，再以GC/MS氣相層析/
    質譜儀法確認檢驗結果，呈第二級毒品安非他命類（甲基安
    非他命、安非他命）陽性反應，有新北市政府警察局受採集
    尿液檢體人姓名及檢體編號對照表（檢體編號：C0000000）
    、台灣檢驗科技股份有限公司濫用藥物實驗室－台北109年4
    月17日濫用藥物檢驗報告（見毒偵字卷第24、39頁）等附卷
    可考。而以酵素免疫分析或薄層定性分析等方式為初步篩檢
    者，固具有相當程度偽陽性之可能，惟如以氣相層析質譜儀
    法作為確認檢驗方式，均不致產生偽陽性反應，此為毒品檢
    驗學常規，亦為法院辦理相關違反毒品危害防制條例案件所
    知悉，已具相當公信力。又施用第二級毒品甲基安非他命後
    可於尿液中檢出之時間為96小時，此亦為本院辦理施用毒品
    案件所知悉。
(三)被告上開尿液檢體，經以氣相層析質譜儀法確認檢驗結果，
    檢出之安非他命、甲基安非他命濃度分別為4,283ng/mL、10
    2,380ng/mL，有前開濫用藥物檢驗報告在卷可憑，可見被告
    尿液檢體中之安非他命、甲基安非他命濃度，均遠高於衛生
    福利部食品藥物管理署所公告之確認檢驗閾值為陽性【安非
    他命之檢驗閾值為500ng/mL，甲基安非他命之檢驗閾值為50
    0ng/mL（且安非他命須同時大於或等於100ng/mL）】之標準
    甚多，若非被告長時間與吸毒者直接相向，且存心大力吸入
    吸毒者所呼出之煙氣，以二手煙中可能存在之低劑量煙毒而
    言，應不致在尿液中檢驗出安非他命、甲基安非他命陽性反
    應，更遑論被告尿液檢體所檢出之安非他命、甲基安非他命
    濃度各高達4,283ng/mL、102,380ng/mL，衡情自難認係被告
    與他人同在一室而「誤吸」他人二手煙所致。參諸被告前有
    施用第二級毒品前科，有卷附本院被告前案紀錄表可參，則
    其對於所處空間中是否有第二級毒品甲基安非他命氣味，當
    知之甚稔，縱令被告上開所辯屬實，然被告倘不願吸食或怕
    誤吸，大可先行離開現場，但被告卻在知悉其所謂之友人施
    用第二級毒品甲基安非他命時，仍留在現場，甚至在該處待
    一整晚，縱令因此吸入高濃度之第二級毒品甲基安非他命，
    亦足認被告本即有施用第二級毒品甲基安非他命之犯意，而
    非在不知情下誤吸他人二手毒品。據上，堪認被告確於109
    年4月4日為警查獲採尿回溯96小時內某時許（不含為警查獲
    後至採尿前該段時間），在不詳處所，以不詳方式施用第二
    級毒品甲基安非他命1次無訛。被告上開所辯，無礙於其有
    故意施用第二級毒品甲基安非他命犯行之認定。
四、被告前固曾因施用第二級毒品案件，經新北地檢署檢察官於
    107年1月2日以106年度毒偵字第8528號為附命完成戒癮治療
    之緩起訴處分，緩起訴期間為1年6月（嗣經臺灣高等檢察署
    檢察長於107年1月16日以107年度上職議字第1153號駁回再
    議確定；緩起訴期間為自107年1月16日起至108年7月15日止
    ），且期滿未經撤銷緩起訴處分等情，有新北地檢署檢察官
    106年度毒偵字第8528號緩起訴處分書（見簡字卷第19至21
    頁）及本院被告前案紀錄表等附卷可按。揆諸上開說明，縱
    被告於為本案犯行前曾因犯施用毒品罪，經檢察官為附命完
    成戒癮治療之緩起訴處分，不論被告有無完成戒癮治療，均
    與觀察、勒戒執行完畢之情形有別，不能等同曾受觀察、勒
    戒之處遇。
五、按起訴之程序違背規定者，應諭知不受理之判決，且得不經
    言詞辯論為之，此觀刑事訴訟法第303條第1款、第307條規
    定自明。本案係由檢察官於109年6月24日對被告提起公訴，
    於109年7月15日繫屬原審法院，有新北地檢署109年7月15日
    新北檢德法109毒偵2319字第1090070210號函及其上原審法
    院收狀章、新北地檢署檢察官109年度毒偵字第2319號起訴
    書等在卷可憑（見審易字卷第7、9至10頁），依前開說明，
    應由檢察官依毒品危害防制條例第20條第1項、第24條等規
    定，基於一次性之整體規劃而重啟處遇程序，視被告本案施
    用第二級毒品犯行情節，裁量被告究適合「觀察、勒戒或強
    制戒治」或給予「附命完成戒癮治療等緩起訴處分」機會，
    而聲請法院裁定令被告入勒戒處所觀察、勒戒或為附命戒癮
    治療緩起訴處分。原審以本案起訴程序（原判決誤為聲請簡
    易判決處刑程序）違背規定，復無從補正，原簡易判決未及
    適用新法諭知不受理之判決，而逕為被告有罪實體判決，容
    有違誤，不經言詞辯論，而為公訴不受理判決，於法難謂有
    違（原判決諭知公訴不受理之理由論述雖與本院稍有不同，
    然應諭知公訴不受理之判決結果並無二致，無撤銷必要）。
    是被告執前詞提起上訴，指摘原判決不當，請求本院撤銷原
    判決，改判其無罪云云，為無理由，應予駁回。
據上論斷，應依刑事訴訟法第368條，判決如主文。
本案經檢察官楊展庚提起公訴，檢察官林宏松到庭執行職務。
中　　華　　民　　國　　111 　年　　3 　　月　　30　　日
                  刑事第十八庭  審判長法  官  何俏美
                                      法  官  葉乃瑋
                                      法  官  黃紹紘
以上正本證明與原本無異。
不得上訴。
                                      書記官  顏淑華
中　　華　　民　　國　　111 　年　　4 　　月　　1 　　日